ACORDAO-COMPLETO-2412661

ACÓRDÃO 1553/2020 ATA 22/2020 - PLENÁRIO

VISTO, relatado e discutido este recurso de reconsideração, interposto por Mundimix Comércio e Serviços Ltda. contra o Acórdão 1030/2018-TCU-Plenário.
ACORDAM os ministros do Tribunal de Contas da União, reunidos em sessão do Plenário, diante das razões expostas pela relatora, e com fundamento nos arts. 26, 32, inciso I, e 33 da Lei 8.443/1992 c/c o art. 217 do Regimento Interno do TCU, em: 
9.1. conhecer do presente recurso e negar-lhe provimento;
9.2. autorizar o pagamento das dívidas em até 36 (trinta e seis) parcelas mensais consecutivas, caso venha a ser solicitado pelo responsável antes do envio do processo para cobrança judicial; 
9.3. fixar o vencimento da primeira parcela em 15 (quinze) dias, a contar do recebimento da notificação, e o das demais a cada 30 (trinta) dias, com incidência dos respectivos encargos legais sobre o valor de cada prestação; 
9.4. alertar à recorrente que a inadimplência de qualquer parcela acarretará vencimento antecipado do saldo devedor; 
9.5. dar ciência desta deliberação à recorrente, ao Ministério da Defesa, aos demais interessados e à Procuradoria da República no Rio de Janeiro, nos termos do art. 179, § 7º, do Regimento Interno do TCU.

Recurso de reconsideração interposto contra acórdão que julgou as contas do recorrente irregulares e condenou-o ao pagamento de débito e de multa em razão de indícios de superfaturamento no contrato de locação de mobiliário destinado a guarnecer as vilas olímpicas dos V Jogos Mundiais Militares.

Ministério da Defesa (vinculador).

3. Recorrente: Mundimix Comércio e Serviços Ltda. - ME (CNPJ 10.403.313/0001-44).
3.1. Responsáveis: Fernando Luiz Menna Barreto (CPF XXX.751.407-XX), Francisco Pinheiro Rodrigues Silva Netto (CPF XXX.312.223-XX), Jamil Megid Júnior (CPF XXX.216.807-XX), José Augusto Moraes Llopis (CPF XXX.602.068-XX) e Mundimix Comércio e Serviços Ltda. - ME (CNPJ 10.403.313/0001-44).

Aroldo Cedraz.

13.1. Ministros presentes: José Mucio Monteiro (Presidente), Walton Alencar Rodrigues, Benjamin Zymler, Augusto Nardes, Aroldo Cedraz, Raimundo Carreiro, Ana Arraes (Relatora), Bruno Dantas e Vital do Rêgo.
13.2. Ministro que alegou impedimento na Sessão: Aroldo Cedraz.
13.3. Ministros-Substitutos presentes: Marcos Bemquerer Costa, André Luís de Carvalho e Weder de Oliveira.

ANA ARRAES

ministro Walton Alencar Rodrigues.

Adoto como parte inicial do relatório a instrução da Secretaria de Recursos, a qual contou com a anuência de seu corpo dirigente (peças 177 a 179) :
"INTRODUÇÃO
1.	Trata-se de recurso de reconsideração interposto pela empresa Mundimix Comércio e Serviços Ltda. - ME (peça 150) , contra o Acórdão 1030/2018-TCU-Plenário (peça 117) , relatado pelo Ministro Walton Alencar Rodrigues, com o seguinte teor: 
9.1. com fundamento nos arts. 1º, inciso I, 16, inciso III, alíneas 'b' e 'c', e § 2º, da Lei 8.443/1992 c/c os arts. 19 e 23, inciso III, da mesma Lei, e com arts. 1º, inciso I, 209, incisos II e III, e § e 5º, 210 e 214, inciso III, do Regimento Interno/TCU, julgar irregulares as contas da empresa Mundimix Comércio e Serviços Ltda., condenando-a ao pagamento das quantias, abaixo especificadas, e fixando-lhe o prazo de 15 (quinze) dias, a contar da notificação, para que comprove o recolhimento da dívida ao Tesouro Nacional, atualizada monetariamente e acrescida dos juros de mora, calculados a partir das datas discriminadas, até a data do efetivo recolhimento, na forma da legislação em vigor:
	Valor Histórico (R$) 
	Data de ocorrência

	R$ 50.914,59
	18/03/2011

	R$ 29.928,44
	12/05/2011

	R$ 330,73
	12/05/2011

	R$ 13.067,35
	25/05/2011

	R$ 330,73
	25/05/2011

	R$ 18.968,73
	09/06/2011

	R$ 330,73
	21/06/2011

	R$ 99.058,93
	21/06/2011

	R$ 36.673,51
	11/07/2011

	R$ 126.885,01
	27/07/2011

	R$ 17.282,62
	01/08/2011

9.2. aplicar à empresa Mundimix Comércio e Serviços Ltda multa prevista no art. 57, da Lei 8.443/1992, c/c o art. 267, do Regimento Interno/TCU, no valor de R$ 150.000,00 (cento e cinquenta mil reais) , com fixação de prazo de quinze dias, a contar da notificação, para que comprove, perante o Tribunal (art. 214, inciso III, alínea 'a', do Regimento Interno) , o recolhimento da dívida ao Tesouro Nacional, atualizada monetariamente desde a data do acórdão até a data do efetivo recolhimento, se for paga após o vencimento, na forma da legislação em vigor; 
9.3. autorizar, desde logo, nos termos do art. 28, inciso II, da Lei 8.443/1992, a cobrança judicial das dívidas caso não sejam atendidas as notificações; 
9.4. com fundamento nos arts. 1º, inciso I, 16, inciso II, 18 e 23, inciso II, da Lei 8.443/1992, c/c os arts. 1º, inciso I, 208 e 214, inciso II, do Regimento Interno/TCU, julgar regulares com ressalva as contas de Jamil Megid Júnior, Fernando Luiz Menna Barreto, José Augusto Moraes Llopis e de Francisco Pinheiro Rodrigues Silva Netto, expedindo-lhes quitação; 
9.5. com fundamento no art. 18, caput, da Lei 8.443/1992, c/c o art. 208, § 2º, do Regimento Interno/TCU, cientificar a Base de Apoio Logístico do Exército quanto a ausência, no edital do Pregão Eletrônico BaApLogEx 003/2010, do orçamento detalhado em planilhas que expressassem a composição de todos os custos unitários, o que dificultou a correta avaliação da proposta comercial apresentada pela Mundimix Comércio e Serviços Ltda., contrariando o disposto nos arts. 7o, § 2o, inciso II, e 40, § 2o, inciso II, da Lei 8.666/1993, art. 3º, inciso III, da Lei 10.520/2002, art. 8°, inciso II, do Decreto 3.555/2000, e art. 9o, § 2o, do Decreto 5.450/2005; 
9.6. encaminhar cópia da deliberação aos responsáveis, ao Ministério da Defesa, à Secretaria de Controle Interno do Ministério da Defesa, ao Comando do Exército e à Secretaria de Controle Interno do Comando do Exército; 
9.7. encaminhar cópia da deliberação ao Procurador-Chefe da Procuradoria da República no Rio de Janeiro, nos termos do § 3º do art. 16 da Lei 8.443/1992, c/c o § 7º do art. 209, do Regimento Interno/TCU, para adoção das medidas que entender cabíveis; e 
9.8. arquivar os presentes autos.
HISTÓRICO
2.	Trata-se de Tomada de Contas Especial oriunda de conversão de processo de Representação (TC Processo 029.040/2011-6, apenso) , determinada pelo Acórdão 1693/2012-TCU-Plenário, em razão de indícios de sobrepreço e de superfaturamento no contrato de locação de mobiliário destinados a guarnecer as vilas olímpicas do Exército, da Marinha e da Aeronáutica, no âmbito dos V Jogos Mundiais Militares, também conhecidos por Jogos da Paz ou Rio 2011, que tiveram lugar na cidade do Rio de Janeiro, no período de 16 a 24 de julho de 2011, e reuniram mais de cem países filiados ao Conselho Internacional do Esporte Militar - CISM. 
2.1.	Para planejar, coordenar e supervisionar a realização dos Jogos, o Ministério da Defesa instituiu o Comitê de Planejamento Operacional Rio 2011 (CPO Rio 2011) , o qual contou com o apoio das organizações militares da Marinha, do Exército e da Força Aérea Brasileira, para promover a contratação de fornecimento de bens e de prestação de serviços relacionados ao evento desportivo. Por intermédio das Forças, o CPO Rio 2011 providenciou a construção de três vilas olímpicas para acomodação das delegações internacionais e dos árbitros inscritos nos Jogos da Paz.
2.2.	Ao avaliar as alternativas de contratação e sopesar as condicionantes operacionais estabelecidas no planejamento dos Jogos, o CPO Rio 2011 adotou a locação de bens móveis sob gerenciamento centralizado de única empresa como solução principal para a implantação da infraestrutura mobiliária das vilas olímpicas militares. Segundo o Comitê, tal medida teve o propósito de prevenir elevado risco de comprometimento dos prazos de entrega de mobiliário e da qualidade dos serviços prestados caso fosse adotada a contratação de fornecimento pulverizado de bens móveis por diversas empresas, a qual ensejaria maior dificuldade por parte do órgão contratante em realizar a supervisão, a fiscalização e a medição dos serviços em vários contratos. 
2.3.	Dessa forma, o Comitê de Planejamento Operacional dos V Jogos Mundiais Militares autorizou a Base de Apoio Logístico do Exército, após o processamento do Pregão Eletrônico BaApLog 003/2010, a celebrar o Contrato Ba Ap Log Ex 009/2010 com a sociedade empresária Mundimix Comércio e Serviços Ltda., no valor de R$ 9.813.347,30, para o qual descentralizou os créditos orçamentários.
2.4.	Segundo apurado no processo de representação em apenso, o contrato de locação de bens móveis (Contrato Ba Ap Log Ex 009/2010) ostentou indício de grave lesão aos cofres públicos federais consistente em sobrepreço de, pelo menos, 26,54% do valor da avença ao serem confrontados os preços unitários de locação de mobiliário com os valores unitários de aquisição de bens móveis com idêntica especificação. Assim, ao aplicar ao contrato de locação de bens móveis os preços unitários de aquisição de mobiliário obtidos pelo Pregão Eletrônico CMatFN 035/2010, verificou-se que o valor global do Contrato Ba Ap Log Ex 009/2010 seria reduzido em R$ 2.604.867,59.
2.5.	Em razão desses fatos, após promover a oitiva dos responsáveis e analisar suas manifestações e da empresa contratada, o Tribunal prolatou o Acórdão 1693/2012-TCU-Plenário, conhecendo da representação, tornando definitiva a retenção da importância de R$ 1.085.429,43, relativa ao saldo não liquidado do Contrato Ba Ap Log Ex 009/2010, além de converter os autos em Tomada de Contas Especial e convocar os responsáveis solidários para apresentar defesa. Vale ressaltar que o valor retido se referia à parcela do sobrepreço que já deixou de ser paga à contratada e, em consequência, reduziu o dano ao Erário. Assim, o débito remanescente assomou à quantia de R$ 1.478.563,26, nos termos do Acórdão 1693/2012-TCU-Plenário.
2.6.	Instaurada a Tomada de Contas Especial e examinadas as alegações de defesa apresentadas pelos responsáveis solidários, a Secretaria de Controle Externo no Estado do Rio de Janeiro emitiu parecer, considerando não elididos os indícios de sobrepreço e de superfaturamento dos serviços avençados no Contrato BaApLog Ex 009/2010, firmado entre a Base de Apoio Logístico do Exército e a empresa Mundimix Comércio e Serviços Ltda., tendo por objeto a locação de bens móveis destinados a equipar a vilas olímpicas do Exército, da Marinha e da Aeronáutica durante o período de realização dos V Jogos Mundiais Militares.
2.7.	O Ministério Público junto ao TCU dissentiu, parcialmente, da proposta da Unidade Técnica. Embora reconheça que os responsáveis não tenham justificado a adequação dos preços unitários de locação de mobiliário, os quais não poderiam exceder os respectivos preços de aquisição, considerou indevida a glosa efetuada pelo órgão contratante em relação às despesas efetivamente incorridas pela empresa Mundimix Comércio e Serviços Ltda. na disponibilização inicial de bens móveis, à exceção do fornecimento de alguns itens de mobiliário não previstos no escopo do contrato. Em síntese, entendeu que a contratada teve custos com a aquisição e a guarda de equipamentos que não foram instalados por motivos alheios à sua vontade (não conclusão das obras da vila dos atletas) .
2.8.	O entendimento do MPTCU foi acolhido e a empresa foi responsabilizada por ser beneficiária dos pagamentos pelos serviços de locação de mobiliário para as Vilas Olímpicas, prestados durante a realização dos V Jogos Mundiais Militares, conforme Contrato Ba Ap Log Ex 009/2010, nos quais foram identificados, ao final das apurações, sobrepreço no valor total de R$ 393.771,37, calculado do seguinte modo (peça 93, p. 11) : 
2.9.	O Tribunal então, após rejeitar as alegações de defesa apresentadas pela ora recorrente, decidiu, por meio do Acórdão 1030/2018-TCU-Plenário, transcrito anteriormente, julgar irregulares as contas da empresa, condenando-a ao ressarcimento do débito, além de aplicar-lhe multa. 
2.10.	Não satisfeita com o julgado, a Mundimix Comércio e Serviços Ltda. interpôs recurso de reconsideração, ora em análise (peça 150) .
ADMISSIBILIDADE
3.	Reitera-se o exame preliminar de admissibilidade (peça 152) , ratificado pelo Ministro-Relator (peça 155) , que concluiu pelo conhecimento do recurso, com efeito suspensivo em relação à recorrente dos itens 9.1, 9.2 e 9.3 do Acórdão 1030/2018-TCU-Plenário, eis que preenchidos os requisitos processuais aplicáveis à espécie.
MÉRITO
4.	Delimitação
4.1.	Constituem objetos do recurso verificar as seguintes questões:
	a) se cabe responsabilização da empresa contratada sobre as irregularidades apuradas (peça 150, 6-18) ;
	b) se é possível aferir a boa-fé da recorrente (peça 150, p. 19-20) ;
	c) se existe fundamento para reconverter esta TCE em representação (peça 150, p. 20) .
5.	Da responsabilidade da empresa contratada
5.1.	A recorrente argui pela sua irresponsabilidade sobre as irregularidades apuradas tendo em vista os seguintes argumentos:
	a) para apurar o suposto sobrepreço/superfaturamento, a unidade técnica comparou o contrato de locação de bens móveis proveniente do Pregão Eletrônico 003/2010, com os preços registrados em ata por meio do Pregão Eletrônico 035/2010, contudo, tal comparação, apesar da simplicidade com que foi tratada, possui características outras que tornam inviável a referida comparação;
	b) não há dúvidas de que as licitações realizadas para aquisição de material, em regra, não compreendem a prestação de serviços inerentes à instalação e manutenção, compreendendo-se estas tão somente o fornecimento do objeto, o seu transporte e a obrigação de reparar os vícios e defeitos que acometerem o objeto, obrigação esta existente não apenas nos contratos celebrados com a Administração Pública, mas ainda nas relações de consumo como um todo;
	c) dada a necessidade peculiar inerente aos V Jogos Militares, e o requerimento de instauração de dois procedimentos licitatórios distintos com o mesmo fim, qual seja: mobiliar as Vilas Olímpicas, o que se fez, na prática, foi tão somente a adaptação do Termo de Referência, sem se atentar para a impossibilidade de execução dela decorrente, ou mesmo a sua ineficácia para atender ao interesse público;
	d) inicialmente a CPO havia requisitado a instauração de Pregão para a locação dos objetos, tendo em momento posterior requerido a instauração de novo procedimento licitatório para a aquisição, certamente utilizando-se do mesmo Termo de Referência para fazer as adaptações, posto que a necessidade da Administração Pública não foi alterada. Portanto, um Termo de Referência que concebido inicialmente para a contratação de serviços foi posteriormente adaptado, sem o necessário critério, para a aquisição por itens;
	e) foi realizada uma licitação que jamais seria capaz de atender às necessidades dos Jogos Militares, em razão da inviabilidade operacional de gerenciar e até mesmo de executar serviços previstos no Termo de Referência;
	f) consta no Termo de Referência da aquisição serviços estranhos ao objeto, compatíveis com o procedimento para alocação dos bens, como por exemplo: de manutenção 24 horas para atendimento das ocorrências, com a necessidade de funcionários à disposição; substituição de produtos em um curto prazo, durante os jogos; reparação de danos; descarte de lixos; além da segurança patrimonial de todo o material aplicado e ou reserva;
	g) é forçoso concluir que as empresas que cotaram os itens não se responsabilizaram por todos os serviços previstos no edital. Apenas cotaram os itens isoladamente, sem qualquer serviço logístico agregado. Não é por outro motivo que a recorrente, quando apresentou proposta comercial no Pregão Eletrônico 035/2010, não considerou os serviços extras, mas tão somente o fornecimento e entrega dos produtos;
	h) os serviços inerentes à gestão integrada, agregado a outros serviços de suporte logístico e desmobilização somente foram previstos no Pregão 003/2010;
	i) o acórdão recorrido adota como premissa única a ideia de que o custo de locação deveria apresentar-se em patamar inferior ao seu custo de aquisição. Ignorando-se, no entanto, que os custos com a manutenção e logística (transporte, montagem, desmontagem e desmobilização) não foram considerados por ocasião da cotação da simples aquisição de itens.
	j) os custos extras com os serviços de gestão integrada, logística e desmobilização não foram considerados, apesar de ter sido consignado no acórdão que o contrato de locação demandou maiores desafios e custos;
	k) o custo estimado do Pregão 035/2010, para aquisição do mobiliário, alcançou o valor de R$ 26.257.716,12, enquanto que o custo estimado do Pregão 003/2010, para locação, totalizou o valor de R$ 20.064.689,70, ou seja, o valor estimado da locação era inferior ao da aquisição;
	l) para se aferir o valor estimado de um procedimento licitatório são realizadas pesquisas de preço no mercado, o que possibilita a conclusão de que o preço de mercado da aquisição era superior ao da locação, sendo eventual diferença no valor final proveniente da acirrada competitividade do certame, a qual foi visivelmente maior na aquisição;
	m) foi reconhecido no acórdão recorrido que eram raras as empresas que poderiam prestar esse tipo de serviço de locação. A despeito deste fato, é aferível nos autos que houve competição no PE 003/2010, e que esta resultou na redução significativa entre o valor estimado (R$ 20.064.689,70) e o valor adjudicado (R$ 9.813.347,30) , fato este que não pode ser desconsiderado;
	n) devemos considerar como gasto da empresa o valor referente à compra dos itens, os quais alcançam o montante de R$ 3.961.391,91 (três milhões, novecentos e sessenta e um mil, trezentos e noventa e um reais e noventa e um centavos) , conforme planilha em anexo, sendo todos disponibilizados logo no início do contrato, como reconhecido pelo Ministério Público e pelo Exmo. Relator. Ademais, existem outras despesas que devem ser consideradas, como frete, mão-de-obra, custo de manutenção, armazenagem, custo financeiro e impostos;
	o) não compete à recorrente discutir a discricionariedade da Administração Pública em optar pela licitação para locação do mobiliário, como restou reconhecido pela Unidade Técnica;
	p) foi ignorado o fato de que a discricionariedade é exclusiva da Administração, não imputável à recorrente a escolha (locação) feita pelas Forças Armadas. Qualquer que fosse a decisão do Ente (mais cara, mais barata, ou ainda que fosse incomparável) , a recorrente só poderia cotar nos termos do edital lançado ou se abster de concorrer, mas jamais poderia discutir o modelo adotado pela Administração;
	q) eventual ausência de competição do certame destinado à locação não pode ser imputada à recorrente, pois foi a Administração que escolheu a modalidade e tipo da licitação. Não pode ser a recorrente penalizada pelo desinteresse e/ou impossibilidade de participação do certame por um número elevado de empresas;
	r) a recorrente se encontra em débito com a União, sofrendo execuções fiscais, que, inclusive, já ensejaram a efetivação de penhora nas contas da sócia, o que demonstra a situação falimentar vivenciada pela empresa recorrente, esta decorrente do contrato em análise. As glosas havidas, bem como a retenção operada tornaram a contratação absolutamente deficitária;
	s) a contratação em tela gerou um enorme prejuízo para a empresa, e não um superfaturamento como alegado nestes autos, haja vista que os gastos superam o valor recebido;
	t) o valor percebido pela recorrente totalizou aquantia de R$ 7.500.834,90, enquanto que as despesas decorrentes da contratação perfazem o valor de R$ 7.963.016,39;
	u) faz-se necessária a suspensão da retenção cautelar de R$ 1.085.429,43, sendo imperioso que tal valor seja pago à contratante para minorar os prejuízos sofridos com a execução do contrato em apreço.
	v) Registre-se, por fim, que a recorrente junta aos autos documento identificado como 'memoriais' (peça 176) , onde reitera os argumentos de defesa.
	Análise
5.2.	Não assiste razão à recorrente.  
5.3.	Esta Corte de Contas detectou sobrepreço no Pregão 003/2010 (locação de bens móveis) . Utilizou-se como critério objetivo de aferição da antieconomicidade a comparação entre os valores unitários de locação de bens móveis, extraídos da composição de preços da proposta final da empresa Mundimix Comércio e Serviços Ltda., homologados no Pregão Eletrônico BaApLog 03/2010, e os valores unitários de aquisição de bens móveis homologados no Pregão Eletrônico CMatFN 035/2010, realizado por uma outra Organização Militar, no mesmo período, e no mesmo local do certame conduzido pela Base de Apoio Logístico do Exército. Na comparação, considerou-se apenas os preços unitários de bens móveis com semelhante ou idêntica especificação.
5.4.	Vale destacar que a empresa contratada pelo Pregão 003/2010 também cotou preços para diversos itens no Pregão 035/2010 (aquisição de bens móveis) , idênticos entre si. Tal situação facilitou e possibilitou, com maior grau de certeza, a comparação dos preços ofertados em cada licitação, conduzindo, então, ao resultado encontrado de sobrepreço/superfaturamento indicado nos autos. 
5.5.	No processo de apuração do sobrepreço sobre alguns itens, excluiu-se os custos de desmontagem e desmobilização, que só estavam previstos no pregão de locação, e com isso calculou-se o valor que seria devido à empresa Mundimix, encontrando, por óbvio, o valor que a empresa recebeu a maior. Vale dizer que o cálculo tomou por base a realidade do próprio contrato, considerando os itens efetivamente instalados.
5.6.	Nesse sentido, vale dizer que, de acordo com o Termo de Referência (peça 59, p. 4-27, TC Processo 029.040/2011-6) , todos os serviços constantes do contrato de locação (Pregão 003/2010) estavam previstos no contrato de aquisição (Pregão 035/2010) , exceto os custos de desmobilização pós Jogos Olímpicos Militares, não prevista neste último. Por isso, no cálculo do sobrepreço identificado, foram excluídos os custos da desmobilização. 
5.7.	Por oportuno, vale transcrever análise empreendida no voto fundamentador do Acórdão ora contestado (peça 118, p. 9) :
Os preços unitários de fornecimento de bens móveis são juridicamente válidos e plenamente factíveis, pois derivam de Sistema de Registro de Preços formado a partir de regular processamento do Pregão Eletrônico CMatFN 035/2010, cujo resultado foi homologado pelo Comando do Material de Fuzileiros Navais em 26/11/2010. Tanto é assim que diversos itens constantes do Pregão CMatFN 035/2010 foram adquiridos pela Marinha do Brasil (peça 37 da representação em apenso) , a exemplo do fornecimento de persianas para a Vila Branca (peça 53, p. 1 da representação em apenso) .
5.8.	Outrossim, os preços unitários de aquisição de bens móveis, obtidos no pregão 035/2010, refletem a realidade do mercado, uma vez que representam preços de empresas que, efetivamente, comercializaram com a Administração.
5.9.	Pesa ainda, o fato de o Pregão para aquisição (035/2010) conter cláusulas mais severas na prestação de serviços que as estipuladas no pregão de locação, a exemplo do prazo de reparos, equipes de manutenção, obrigatoriedade de disponibilizar um engenheiro de segurança no trabalho, estoque de reserva mínimo para substituições de bens danificados, exigência de sistema de radiocomunicação para a estrutura de supervisão, maior publicidade do processo licitatório e melhor detalhamento dos itens que foram licitados. 
5.10.	Soma-se a isso, o subitem 19.1 'o' do Termo de Referência (peça 59, p. 24, TC Processo 029.040/2011-6) , o qual determinava que a contratada do pregão 035/2010 (aquisição) mantivesse um estoque de reserva de pelo menos 10% da quantidade de bens previstos para implantação para atender a eventuais substituições ou aumento da demanda. Tal percentual foi superior ao de 5% que foi exigido pelo Pregão 003/2010 (locação) . Logo, não merece guarida a alegação de maiores custos no pregão de locação.
5.11.	Da análise dos fatos aqui expostos, identificou-se que a Administração remunerou a contratada pelo pregão de locação (Pregão 003/2010) por um valor acima do que faria se tivesse optado pela aquisição dos bens por meio do Pregão 035/2010. 
5.12.	O fato de o custo estimado do Pregão 035/2010 ser superior ao custo estimado do Pregão 003/2010 não afasta o sobrepreço/superfaturamento detectado.
5.13.	Diferente do alegado pela recorrente, este Tribunal em momento algum responsabilizou a empresa Mundimix Comércio e Serviços Ltda. pelo tipo de contratação efetivada pela Administração Pública, ou pela ausência de competitividade identificada no Pregão 003/2010. Questionou-se, sim, a disparidade existente entre os preços pagos na locação de alguns itens em comparação ao valor desses mesmos itens no caso de aquisição. 
5.14.	O fato de a empresa Mundimix estar em débito com a União ou em situação falimentar (peça 150, p. 44-48) não afasta a culpabilidade pela prática de atos irregulares. Todavia, é possível à responsável o parcelamento do débito ou multa, acrescido dos encargos legais.
5.15.	O juízo que leva à condenação não se prende à condição pessoal da responsável, já que observa os requisitos da responsabilização (ação ou omissão do agente, a ocorrência de prejuízo ao erário, existência de dolo ou culpa do agente e o nexo de causalidade entre a conduta e o dano) . 
5.16.	A condição econômico-financeira da empresa deve ser objeto de análise na fase de execução do acórdão condenatório, ocasião em que poderá orientar o órgão encarregado de propor a execução sobre a viabilidade da ação ou o juízo da execução, de modo a não estabelecer parcelamento do débito capaz de comprometer a continuidade de atuação da empresa. 
5.17.	Logo, a hipossuficiência não é argumento aceitável nos processos desta Corte para afastar o débito, uma vez que a irregularidade persiste e o prejuízo causado ao erário deve ser recomposto. Nada obstante, as dívidas podem ser parceladas em até 36 vezes, caso requerido pelo responsável ao Tribunal.
5.18.	Dessa forma, considerando que o processo não foi remetido para cobrança judicial, sugere-se a autorização do pagamento da multa em até trinta e seis parcelas mensais e sucessivas
5.19.	O alegado prejuízo sofrido pela empresa Mundimix na contratação decorrente do Pregão 003/2010 não ficou evidente, diante da falta de documentos. Caberia ao contratado, à época, apresentar a composição dos preços unitários, demonstrando o suposto prejuízo, propondo, então, reequilibrar a equação econômico-financeiro do contrato. 
5.20.	Nesse sentido, vale lembrar que da decisão emanada por esta Corte, foram deduzidas as despesas incorridas pela empresa Mundimix na aquisição, estocagem e guarda 131 kits e 574 camas não montados e pelas 110 TVs que, apesar de terem sido adquiridos, deixaram de ser instalados por fatores alheios à contratada. Logo, foram abatidos do sobrepreço e superfaturamento os gastos de mobilização incorridos pela empresa na aquisição desses mobiliários (peça 118, p. 11) .
5.21.	Quanto ao pagamento de impostos constantes do custo da empresa, a recorrente limitou-se a apresentar uma planilha informativa (peça 150, p. 40) contendo um suposto valor referente a pagamento de penalidade por faturamento excessivo pelo fato de a empresa ter se desenquadrado do simples em decorrência das atividades geradas com o Pregão 003/2010. Ocorre, porém, que tal planilha é insuficiente para atrelar o desenquadramento da empresa à sua atuação por meio do referido pregão. Para tanto, deveria, no mínimo, apresentar o balanço patrimonial e a demonstração de resultado do exercício, referentes ao exercício em que ocorreu e foi executado o pregão (2010/2011) , no sentido de estabelecer o nexo causal entre o desenquadramento e sua atuação no referido certame. 
5.22.	Logo, da forma como foi apresentado os alegados custos adicionais, não é possível afirmar que tais custos tenham tido origem no contrato celebrado com o CPO, podendo ter sido decorrente de outras operações estranhas ao Pregão 003/2010. 
5.23.	Por oportuno, vale transcrever trecho da análise empreendida pelo Ministério Público junto a esta Corte de Contas (peça 93, p. 10) :
88. A empresa alegou que, em função do contrato celebrado com o CPO, ficou desenquadrada no simples nacional. Ocorre que a empresa alega o não enquadramento sem apresentar qualquer documento contábil ou fiscal que comprove os valores recolhidos. 
89. É possível, ainda, que os valores que alega terem sido recolhidos a maior tenham decorrido também de outras operações da empresa e não apenas decorrente do contrato celebrado com o CPO, de modo que, caso comprovado esse recolhimento a maior, ainda haveria a necessidade de se conhecer a base de cálculo utilizada pela Receita Federal para cobrança dos tributos. 
90. A Mundimix também alegou que incorreu em custos financeiros para o cumprimento do contrato, tendo captado junto a instituições financeiras R$ 3.800.000,00, que resultaram no pagamento de juros da ordem de R$ 414.960,00. 
91. Como adequadamente concluiu a unidade técnica, não foi possível identificar o liame de causalidade entre essas possíveis contratações e o Contrato BaApLog nº 009/2010. Na ausência de provas mais robustas a respeito desses custos, não foi possível acolher as alegações da contratada, tendo sido aceito apenas o percentual de 1,5% aplicado sobre os custos incorridos pela Mundimix a título de custos financeiros. 
92. Como já comentado, a contratada recebeu do CPO aproximadamente 30% do valor contratual às vésperas do evento programado para julho de 2011; é certo que a empresa incorreu em custos financeiros. No entanto, a Mundimix não demonstrou se tais custos envolveram capital próprio ou de terceiros, como alegado. 
93. Na hipótese de a empresa ter tomado ou renovado empréstimos para fazer frente ao Contrato BaApLog Ex nº 009/2010, é necessário que haja a apresentação de uma documentação mais robusta para que seja aceito um valor superior ao já calculado pela unidade técnica. 
94. Quanto aos danos incorridos nos bens que ficaram armazenados de forma inapropriada nas próprias Vilas dos Atletas, tendo a empresa apresentado algumas fotos para exemplificar o fato, também não cabe acolhida. 
95. A quantidade e o valor dos bens danificados deveriam ter sido formalmente apurados com o atesto do fiscal do contrato. Mesmo assim, apenas caberia alguma indenização à Mundimix caso a quantidade de bens danificados superasse os 5% já previstos contratualmente. Como não há nos autos nenhuma prova de que tenha ocorrido danos em uma quantidade superior ao que já previa o contrato, não cabe qualquer indenização, como já concluído pela unidade técnica. 
96. Quanto aos custos com fretes, a empresa não os demonstrou por meio de recibos ou notas fiscais que comprovassem o gasto de R$ 179.634,38 (peça 79, p. 18, TC nº Processo 029.040/2011-6) .
5.24.	O mesmo pensamento é aplicável aos supostos custos financeiros, uma vez que a recorrente se limitou a acostar uma planilha informativa contendo valor de captação e taxa de juros (peça 150, p. 38) . Nenhum documento de financiamento emitido por instituição financeira ou mesmo extrato bancário foi apresentado com o fim de dar validade às alegações. No mais, não bastaria a comprovação dos gastos financeiros, mas sim sua vinculação às atividades desenvolvidas para o cumprimento do contrato em análise. Nessa linha, vale lembrar que esta Corte de Contas aceitou como custo de financiamento o percentual de 1,5% aplicado sobre os custos incorridos pela Mundimix (peça 119, p. 118) .
5.25.	No tocante à retenção cautelar determinada pelo TCU, não existe justificativa para sua suspensão, uma vez que tal retenção se baseou na ocorrência de superfaturamento do contrato em questão, hipótese esta ratificada por meio do Acórdão 1030/2018-TCU-Plenário. No julgado em referência, por oportuno, a retenção cautelar foi tornada definitiva e, nessa seara recursal, ratifica-se a medida.
5.26.	Desse modo, não há como acolher os argumentos apresentados em sede de recurso e reiterados por meio de memoriais.
6.	Da boa-fé
6.1.	A recorrente argui pela sua boa-fé, tendo em vista os seguintes fundamentos:
	a) o Ministério Público desta Corte de Contas reconheceu a boa-fé da recorrente, sendo esta decorrente da atipicidade da contratação, da dificuldade de realização da comparação dos preços desta com qualquer outra contratação, dos atrasos e da não conclusão de parte das obras das Vilas Olímpicas, do sucesso do evento e da ausência de indícios de locupletamento por parte dos gestores e da empresa contratada;
	b) o acórdão recorrido reconheceu que os atrasos e a não conclusão de parte das obras das Vilas Olímpicas geraram à recorrente o direito de receber os gastos de mobilização ocorridos, reduzindo, desta forma, o valor apontado como sobrepreço;
	c) o v. acórdão reconheceu a boa-fé dos ex-gestores, contudo, deixou de reconhecer quanto à empresa contratada, em verdadeira disparidade.
	Análise
6.2.	Não merece prosperar as alegações aqui apresentadas. O reconhecimento da boa-fé por esta Corte deve ser feito expressamente e somente pode ocorrer quando estiverem presentes elementos suficientes para aquilatar os motivos das condutas adotadas por gestores de recursos públicos, que, no caso de tomadas de contas especiais, não desfrutam, em princípio, da presunção de boa-fé  (Sessão de 6/7/1994 - Ata 31/94 - Plenário, Acórdão 063/94, relatado pelo Ministro Bento José Bugarin) .
6.3.	Ademais, a boa-fé não pode ser presumida ou acatada a partir de mera alegação, devendo ser demonstrada e comprovada a partir dos elementos que integram os autos, corroborada em contexto fático propício ao reconhecimento dessa condição em favor dos responsáveis (Acórdão 4667/2017-TCU-Primeira Câmara, relatado pelo Ministro Bruno Dantas) .
6.4.	Outrossim, o Plenário desta Casa sedimentou entendimento de que, quando se trata de processos atinentes ao exercício do controle financeiro da Administração Pública, tais como o que ora se examina, a boa-fé não pode ser presumida, devendo ser demonstrada e comprovada a partir dos elementos que integram os autos.
6.5.	São nesse sentido os Acórdão 1921/2011-TCU-Segunda Câmara, relatado pelo Ministro Raimundo Carreiro, 203/2010 e 860/2009, ambos do Plenário e relatados pelo Ministro Augusto Sherman, 276/2010-TCU-Plenário, relatado pelo Ministro André de Carvalho, 3.975/2010-TCU-1ª Câmara, relatado pelo Ministro José Mucio Monteiro, entre outros.
6.6.	Assim, na linha da jurisprudência deste Tribunal supramencionada, não é possível reconhecer a boa-fé da empresa nem de seus representantes, dada a gravidade das irregularidades tratadas nestes autos. Vale lembrar que a empresa foi beneficiária dos pagamentos pelos serviços de locação de mobiliário para as Vilas Olímpicas, prestados durante a realização dos V Jogos Mundiais Militares, conforme Contrato Ba Ap Log Ex 009/2010, nos quais foram identificados sobrepreços.
7.	Da reconversão desta TCE em representação
7.1.	A recorrente argui pela reconversão desta TCE em representação por ausência de elementos de prova que sustente a existência de superfaturamento, o que importa na falta de pressuposto de constituição do processo de Tomada de Contas Especial.
	Análise
7.2.	Não merece guarida as alegações apresentadas.
7.3.	Estão presentes os pressupostos para a constituição desta TCE. Nesse sentido, vale dizer que esta Corte de Contas constatou superfaturamento e sobrepreço dos serviços avençados no Contrato BaApLog Ex 009/2010, firmado entre a Base de Apoio Logístico do Exército e a empresa Mundimix Comércio e Serviços Ltda., tendo por objeto a locação de bens móveis destinados a equipar a vilas olímpicas do Exército, da Marinha e da Aeronáutica durante o período de realização dos V Jogos Mundiais Militares.
7.4.	A empresa contratada foi a beneficiária dos pagamentos superfaturados. Por conseguinte, a Mundimix Comércio e Serviços Ltda. foi condenada a ressarcir o prejuízo causado ao erário, além de pagar multa.
7.5.	A plausibilidade da condenação e aplicação da multa prevista no art. 57 da Lei 8.443/1992, mostra-se incontroversa nos autos, diante do uniforme entendimento no sentido de que subsiste o referido sobrepreço. E, desse modo, mostram-se adequadas a conversão da representação em TCE.
7.6.	Logo, os elementos contidos nos autos bem evidenciam a ocorrência do dano ao erário. Assim, verifica-se que foram confirmados os pressupostos que motivaram a conversão do TC Processo 029.040/2011-6 nesta tomada de contas especial.
CONCLUSÃO
8.	Em face das análises anteriores, conclui-se que:
	a) foi caracterizada a percepção indevida da empresa contratada de ganho financeiro às custas do Erário, uma vez que foi beneficiária dos pagamentos superfaturados oriundos do contrato Aap Log Ex 009/2010;
	b) o fato de a empresa Mundimix estar em débito com a União ou em situação falimentar (peça 150, p. 44-48) não afasta a culpabilidade pela prática de atos irregulares. Todavia, é facultado à responsável o parcelamento do débito ou multa, acrescido dos encargos legais;
	c) a hipossuficiência não é argumento aceitável nos processos desta Corte para afastar o débito, uma vez que a irregularidade persiste e o prejuízo causado ao erário deve ser recomposto. Nada obstante, as dívidas podem ser parceladas em até 36 vezes;
	d) na linha da jurisprudência deste Tribunal, não é possível reconhecer a boa-fé da empresa nem de seus representantes, dada a gravidade das irregularidades tratadas nestes autos. Vale lembrar que a empresa foi beneficiária dos pagamentos pelos serviços de locação de mobiliário para as Vilas Olímpicas, prestados durante a realização dos V Jogos Mundiais Militares, conforme Contrato Ba Ap Log Ex 009/2010, nos quais foram identificados sobrepreços;
	e) os elementos contidos nos autos bem evidenciam a ocorrência do dano ao erário. Assim, verifica-se que foram confirmados os pressupostos que motivaram a conversão do TC Processo 029.040/2011-6 em tomada de contas especial.
8.1.	Logo, os elementos apresentados pela recorrente não têm o condão de modificar a deliberação recorrida, devendo-se mantê-la em seus exatos termos.
PROPOSTA DE ENCAMINHAMENTO
9.	Diante do exposto, com fundamento nos artigos 32, inciso I, e 33 da Lei 8.443/1992, submetem-se os autos à consideração superior, propondo-se:
1. conhecer do recurso e, no mérito, negar-lhe provimento; 
1. com fundamento no art. 26 da Lei 8.443/1992 c/c o art. 217 do RI/TCU, autorizar o parcelamento das dívidas constantes dos itens 9.1 e 9.2 do Acórdão 1030/2018-TCU-Primeira Câmara, em 36 (trinta e seis) parcelas, sobre as quais incidirão os correspondentes acréscimos legais;
1. comunicar à recorrente e aos demais interessados a deliberação que vier a ser proferida por esta Corte."
O subprocurador-geral Paulo Soares Bugarin, representando o Ministério Público junto ao TCU, ao acompanhar a proposta da Serur, assim se manifestou:
	"Trata-se de recurso de reconsideração interposto pela empresa Mundimix Comércio e Serviços Ltda. (peças 150 e 176) , contra o Acórdão 1030/2018-TCU-Plenário (peça 117) .
2.	A referida empresa foi condenada em débito, bem como aplicada a multa prevista no art. 57 da Lei nº 8.443/92.
3.	O débito decorreu de superfaturamento identificado no contrato de locação de mobiliário destinado a guarnecer as vilas olímpicas do Exército, da Marinha e da Aeronáutica, no âmbito dos V Jogos Mundiais Militares, realizados no Rio de Janeiro, no período de 16 a 24 de julho de 2011.
4.	O dano apurado tomou por base o valor de aquisição de bens cumulado com a prestação de serviços previstos na licitação de registro de preços empreendido pelo Comando da Marinha (Pregão nº 035/2010) , o qual tinha como objetivo também equipar as vilas olímpicas.
5.	No Relatório que balizou o Voto e o Acórdão 1693/2012-TCU-Plenário, há a informação de que na composição do sobrepreço a maioria dos itens avaliados (82%) foi registrada pela própria Mundimix, no âmbito do Pregão paradigma nº 035/2010.
6.	Conforme apurado, as diferenças entre os pregões consistiram nos seguintes pontos (Acórdão 1693/2012-TCU-Plenário) :
	a) quantidade de fornecedores: 1 fornecedor do Pregão nº 003/2010 - BaApLog, contra 17 fornecedores do Pregão nº 035/2010 - CMatFN;
	b) desmobilização não prevista no Pregão nº 035/2010 - CMatFN;
	c) propriedade final dos bens: Mundimix Comércio e Serviços Ltda., no caso do Pregão nº 003/2010, e União, no caso do Pregão nº 035/2010.
7.	Em vista disso, as principais diferenças entre os pregões foram a desmobilização e a propriedade dos bens pós Jogos Olímpicos Militares, pois todos os serviços constantes do contrato de locação estavam previstos no Pregão nº 035/2010. Em vista disso, no cálculo do dano apurado, os custos da logística reversa (desmobilização) foram expurgados.
8.	Além disso, o Pregão nº 035/2010 se mostrou mais exigente que o Pregão nº 003/2010, no que tange ao prazo de reparos, equipes de manutenção, obrigatoriedade de disponibilizar um engenheiro de segurança no trabalho, estoque de reserva mínimo para substituições de bens danificados, exigência de sistema de radiocomunicação para a estrutura de supervisão, maior publicidade do processo licitatório e melhor detalhamento dos itens que foram licitados.
9.	Concluiu-se que a Administração remunerou a contratada (Pregão nº 003/2010) por um valor acima do que faria se tivesse optado pela aquisição dos bens por meio do Pregão nº 035/2010.
10.	A recorrente apresentou argumentos com o objetivo de descaracterizar o débito apontado. A Serur, em sua manifestação à peça 177, não acolheu os argumentos da recorrente e propõe negar provimento ao recurso.
11.	A Serur observa que cabia à contratada apresentar a composição dos seus preços unitários, a fim de demonstrar o aumento dos seus custos e a necessidade de se realizar o reequilíbrio econômico-financeiro do contrato.
12.	Um exemplo disso refere-se à alegação de que a empresa foi excluída do simples ante o aumento de suas receitas naquele ano, fato que deveria ser comprovado com base no balanço patrimonial e na demonstração dos resultados de cada exercício, referentes ao período em que foi executado o contrato e o anterior. 
13.	Mesmo que fosse demonstrado que o contrato público foi o único responsável pela exclusão da empresa do regime fiscal mais favorável, tal ponto deveria constar do seu planejamento inicial, quando se dispôs a participar do certame. Recordo que a estimativa de preços para a referida contratação ultrapassava os R$ 20 milhões.
14.	Essa ponderação segue a linha já defendia por este representante do MP/TCU no parecer de peça 93. 
15.	No caso da assunção de custos financeiros extraordinários, a empresa não apresentou elementos que demonstrassem esse fato.
16.	Dentre os possíveis elementos que poderiam confirmar esses custos, posso citar relação de contratos de financiamento vigentes antes da participação no pregão sob análise e a cópia dos celebrados ou renovados no decorrer do contrato assinado, bem como o fluxo financeiro e contábil da empresa, de modo a demonstrar quais foram as necessidades de caixa no período, para que fosse possível estimar se as necessidades de caixa teriam relação com o contrato público.
17.	De qualquer modo, também nesse caso, ante as obrigações assumidas pela empresa e a sistemática de pagamentos parcelados prevista no pregão sob análise, eram variáveis que deveriam ter sido consideradas pela empresa em sua proposta de preços. A empresa deveria de antemão avaliar a sua capacidade financeira para assunção dos encargos previstos pelo pregão e projetá-los, de modo a estimar esses custos e, claro, incluí-los em sua proposta de preços.
18.	Apenas no caso de surgirem exigências suplementares, atrasos no repasse de recursos ou aumento não previsto das obrigações da empresa poderiam ensejar alguma necessidade de reequilíbrio financeiro.
II
19.	No cenário analisado, é certo que o contrato foi atípico, envolveu a locação 51 objetos de mobiliário, num total de 229.233 itens, para guarnecerem as vilas olímpicas. Por isso mesmo, a empresa que se propusesse a assumir esse encargo deveria se resguardar, adotando rígidos controles administrativos e financeiros de modo a garantir a viabilidade econômica de sua proposta.
20.	A alegação da ocorrência de custos extraordinários, em razão do fato de que boa parte dos itens locados tiveram grande dificuldade de revenda ou reaproveitamento, não pode ser imputada ao contrato, já que tais valores deveriam também ter sido previstos em sua proposta.
21.	Além disso, em suas alegações de desequilíbrio, não há qualquer informação dos valores arrecadados pela empresa com a alienação dos objetos, após a desmobilização das vilas olímpicas.
22.	Para que fosse possível avaliar qualquer desequilíbrio econômico financeiro, a empresa deveria ter apresentado todas as receitas e custos incorridos com o contrato, inclusive os custos de aquisição dos bens. Nos autos do processo de representação, o que podemos encontrar são e-mails em que a Mundimix busca negociar com os fornecedores a recompra dos objetos com desconto. Nessas tratativas temos apenas uma ideia de quanto pagou em alguns itens.
23.	Assim, mesmo quando estamos a tratar de itens de mobiliário de difícil ou inviável reaproveitamento, não há o cuidado da empresa em planejar o processo de como se daria o descarte ou venda desses produtos.
24.	Outro argumento apresentado a respeito dos custos com armazenagem também não veio acompanhado de elementos de prova consistentes. 
25.	No caso do armazenamento dos itens antes da conclusão das obras das vilas, pelos documentos acostados aos autos é possível deduzir que os produtos ficaram armazenados nos estabelecimentos dos próprios vendedores/fornecedores e tal estocagem não gerou custos à Mundimix.
26.	Quanto ao período posterior, após a retirada dos objetos das vilas olímpicas, é possível que a empresa tenha necessitado alugar espaços até que conseguisse dar uma destinação aos objetos.
27.	Ocorre que tais custos também deveriam ter sido previstos pela empresa, já que o contrato previa que a propriedade dos objetos que seriam adquiridos ficaria com a empresa, cabendo a esta dar a destinação que lhe aprouvesse aos mesmos.
28.	Não é possível atribuir ao contratante o reconhecimento dessas despesas, já que o contrato não previu essa possibilidade e nem poderia, pois estava-se a tratar de uma locação de bens. A destinação que seria dada a esses bens não era da alçada do contratante. Tais custos deveriam estar contidos no preço ofertado vencedor do certame licitatório.
29.	Cabia à empresa avaliar o que seria mais sensato fazer com os objetos sob o ponto de vista econômico, leiloá-los, descartá-los ou doá-los, de modo a minimizar os seus custos.
30.	Nesse sentido, incabível a argumentação que busca associar custos não detalhados pelo contrato e nem pela empresa, ocorridos após o encerramento dos Jogos Militares.
31.	Tais custos deveriam estar discriminados no preço ofertado na licitação. Na prática, o que ocorreu foi que todos esses custos foram incluídos no preço da locação sem discriminação. 
III
32.	Quanto aos demais custos relacionados à mão-de-obra e fretes, estes também carecem de adequada demonstração, como já afirmado no parecer anterior.
33.	A empresa defendente traz aos autos apenas tabelas e declarações sem comprovação documental dos valores despendidos, como, por exemplo, o custo de aquisição dos bens de R$ 3.961.391,91, que, somado às demais despesas, alcançaria o custo total de R$ 7.693.016,39.
34.	Tais alegações não se sustentam, ao avaliarmos o termo de referência do pregão e as cláusulas contratuais.
35.	No termo de referência do Pregão nº 003/2010, item 8.1, foi previsto que nos serviços de implantação do mobiliário (materiais, equipamentos e acessórios) deveriam estar incluídos os custos com toda a mão-de-obra (comum ou especializada) e com equipamentos de apoio à montagem e ferramentas.
36.	No item 9.1, que tratou da estimativa de preços, estavam incluídas as despesas de frete, impostos, seguro, embalagem, incentivos, isenções fiscais e outras decorrentes, de modo que os preços ofertados deveriam incluir tais custos (peça 44, p. 92, TC nº Processo 029.040/2011-4) .
37.	O Edital não vedava que tais custos fossem discriminados, embora teria sido melhor que exigisse esse detalhamento.
38.	O termo de referência também foi cuidadoso ao permitir a subcontratação de serviços, tendo em conta o tamanho do objeto e a dificuldade que teria uma empresa para cumpri-lo de forma isolada (item 12.1) . 
39.	Ante o ineditismo desse tipo de contratação, é certo que nem tudo seguiu como planejado. Em vista disso, existem indícios de que a empresa incorreu em custos não previstos incialmente, em especial por conta dos atrasos na entrega das vilas olímpicas, conforme já discutido. 
40.	No dia 14 de julho de 2011, há a informação de que o CPO instou a Mundimix a enviar o estoque reserva de móveis e materiais a um depósito do Exército, que, ao final, por problemas internos do órgão militar, precisaram ser estocados em outro depósito locado pela empresa (peça 46, p. 25, TC nº Processo 029.040/2011-6) .
41.	Além disso, nessa data, a Mundimix não havia iniciado a instalação das mobílias em 39 blocos das vilas olímpicas (peça 31, p. 57, TC nº Processo 029.040/2011-6) .
42.	O atraso das obras resultou no fato de que a Vila Verde foi inaugurada somente em 11/06/2011 e as Vilas Branca e Azul foram inauguradas parcialmente nos dias 05/07/2011 e 11/07/2011, respectivamente (peça 80, p. 15, TC nº Processo 029.040/2011-6) . 
43.	O termo de referência do Pregão de locação assim estabelecia:
'5.1 PRAZOS DE INSTALAÇÃO DO MOBILIÁRIO/EQUIPAMENTOS
Os prazos de instalação serão os seguintes abaixo:
- Vila Verde: de 01 fev até 30 abr 2011;
- Vila Branca: de 01 mar até 30 mai 2011; e
- Vila Azul: de 01 mar até 30 jun 2011. [...]
5.1.1 PRAZO DE DESINSTALAÇÃO DOS KITS
A CONTRATADA terá o período de 30/07/11 a 22/09/2011 para a retirada dos KITS[...].'
44.	A empresa, à época, comunicou o CPO de que tais atrasos a obrigariam a aumentar o número de veículos para a entrega de material e de pessoal para realizar a montagem, a fim de realizar a tarefa antes do início dos jogos. 
45.	Em vista desses atrasos, o próprio CPO providenciou pagamentos parciais à Mundimix, à medida que kits eram montados (peça 38, p. 22-54, TC nº Processo 029.040/2011-6) .
46.	De qualquer modo, a empresa não conseguiu demonstrar nos autos de quanto foi o incremento de custos que pudessem justificar a redução do dano apurado por este Tribunal.
IV
47.	Como já pontuei em minha manifestação anterior, o fato de que todos os custos com a aquisição/locação dos bens, armazenagem, fretes, pessoal, financeiro, dentre outros, terem sido embutidos no preço desses bens, dificultou o controle e o real dimensionamento do sobrepreço e de eventuais aumentos de custos.
48.	Os próprios militares, em investigação própria, chegam a estimar um prejuízo maior que o estimado por este Tribunal, informação que indica serem conservadoras as estimativas deste Tribunal (peça 95, p. 8) .
49.	Considerando que parte dos custos reclamados pela empresa não foram adequadamente demonstrados, como o financeiro, fretes e mão-de-obra, não é possível objetivamente estimá-los.
	Ante o exposto, este representante do MP/TCU acompanha a proposta da unidade técnica (peça 177) , no sentido de conhecer do presente recurso para, no mérito, negar-lhe provimento."
	É o relatório.

Romildo Olgo Peixoto Júnior (OAB/DF 28.361), Arthur Simas Pinheiro (OAB/DF 48.314) e outros  representando a Mundimix Comércio e Serviços Ltda. - ME; Robison de Oliveira Mello (CPF 564.131.817-53) representando o Ministério da Defesa (vinculador); Jorge Ulisses Jacoby Fernandes (OAB/DF 6.546), Jaques Fernando Reolon (OAB/DF  22.885), Álvaro Luiz Miranda Costa Júnior (OAB/DF 29.760) e outros representando Jamil Megid Júnior.

Subprocurador-geral Paulo Soares Bugarin.

TOMADA DE CONTAS ESPECIAL. CONVERSÃO DE PROCESSO DE REPRESENTAÇÃO. SUPERFATURAMENTO EM CONTRATO DE SERVIÇOS DE LOCAÇÃO DE BENS MÓVEIS E DEMAIS SERVIÇOS DESTINADOS A GUARNECER VILAS OLÍMPICAS. CONTAS IRREGULARES. DÉBITO. MULTA. RECURSO DE RECONSIDERAÇÃO. CONHECIMENTO. SUBSISTÊNCIA DO SUPERFATURAMENTO. NÃO PROVIMENTO.

TOMADA DE CONTAS ESPECIAL (TCE)

Secretaria de Recursos (Serur).

Este processo trata de tomada de contas especial oriunda de conversão de processo de representação - determinada pelo Acórdão 1693/2012-TCU-Plenário, de relatoria do ministro Walton Alencar Rodrigues - devido a indícios de superfaturamento no contrato de locação de mobiliário destinado a guarnecer as vilas olímpicas dos V Jogos Mundiais Militares, que ocorreram na cidade do Rio de Janeiro, de 16 a 24 de julho de 2011.
Por meio do Acórdão 1030/2018-TCU-Plenário, de mesma relatoria, esta Corte de Contas condenou a empresa Mundimix Comércio e Serviços Ltda. ao pagamento de débito histórico de R$ 393.771,37 e de multa de R$ 150.000,00.
Irresignada com a decisão, a empresa interpôs recurso de reconsideração, alegando inexistir o superfaturamento que deu origem à presente TCE, não poder ser responsabilizada pelas irregularidades apuradas e ter agido com boa-fé.
Esse recurso foi julgado por meio do Acórdão 2565/2019-TCU-Plenário, de minha relatoria. No entanto, o decisum foi declarado nulo por meio do Acórdão 210/2020-TCU-Plenário, após a empresa Mundimix Comércio e Serviços Ltda. ter interposto embargos de declaração em razão de os nomes de seus advogados - Romildo Olgo Peixoto Júnior e Arthur Simas Pinheiro - não haverem constado da pauta de julgamento da sessão ordinária de 23/10/2019, apesar da solicitação feita por essa empresa em 13/12/2018.
Embora a recorrente tenha alegado que esse erro teria imposto prejuízos ao exercício do contraditório e da ampla defesa, pois "foi impedida de apresentar memoriais, realizar sustentação oral, e até mesmo de acompanhar a sessão de julgamento", a empresa Mundimix Comércio e Serviços Ltda. não protocolou novos elementos desde que foi comunicada da prolatação do mencionado Acórdão 210/2020-TCU-Plenário.
Em razão disso, examina-se, desta feita, o recurso de reconsideração interposto pela empresa recorrente à peça 150.
Preliminarmente, ratifico o despacho exarado no sentido de que este apelo merece ser conhecido, porquanto preenchidos os requisitos de admissibilidade.
No que tange aos argumentos apresentados, anuo às conclusões da Secretaria de Recursos (Serur) , as quais foram acompanhadas pelo representante do Ministério Público junto ao TCU (MPTCU) , subprocurador-geral Paulo Soares Bugarin, sem prejuízo dos destaques que farei a seguir.
Para acomodação das delegações internacionais e dos árbitros inscritos nos V Jogos Mundiais Militares, foram construídas três vilas olímpicas, que deveriam ser dotadas de adequada infraestrutura de mobiliário. Os procedimentos licitatórios para fornecimento dessa infraestrutura ficaram a cargo da Base de Apoio Logístico do Exército (BaApLog) e do Comando de Material de Fuzileiros Navais (CMatFN) , unidades apoiadoras, que adotaram estratégias distintas para as contratações. A primeira optou por locação de kits ou conjuntos de mobiliário - contrato discutido nos presentes autos -, enquanto a segunda preferiu adquirir os bens. Conforme esclareceu o ministro Walton Alencar Rodrigues no voto condutor da decisão vergastada, as soluções adotadas pelo Comitê de Planejamento Operacional Rio 2011 para mobiliar as vilas olímpicas - obedecendo à legislação e atendendo ao interesse público - se inseriram no âmbito da discricionariedade do gestor e não foram questionadas por esta Corte.
No caso específico do contrato de locação de mobiliário tratado nos presentes autos, o custo da opção escolhida, fundamentada na racionalização de gastos públicos pelo uso dos bens apenas durante o período necessário à realização do evento esportivo, deveria apresentar-se em patamar inferior ao da aquisição dos mesmos itens. No entanto, ao serem confrontados os preços unitários de locação de mobiliário com os valores unitários de aquisição de bens móveis com idêntica especificação, identificou-se sobrepreço de, pelo menos, 26,54%.
Esclareço que tal sobrepreço foi constatado a partir do confronto de valores ofertados pela empresa Mundimix nos dois certames licitatórios realizados com o objetivo de equipar as vilas olímpicas com a necessária infraestrutura de mobiliário com vistas aos jogos, conforme explicou, em seu voto, o ministro relator do acórdão questionado:
"À míngua de referenciais mercadológicos vigentes à época da contratação em exame e da inexistência de orçamento base detalhado com a composição de custos unitários dos serviços, mercê da singularidade do objeto, não havia outro parâmetro confiável para estimar a quantia que seguramente não pudesse exceder o valor devido de locação de mobiliário que não fosse os preços de aquisição dos mesmos itens de bens móveis, ofertados pela mesma empresa Mundimix. Observou-se, assim, a diretriz estabelecida no artigo 210, § 1º, inciso II, do Regimento Interno. 
Dessa maneira, foram comparados os valores unitários de locação de bens móveis, extraídos da composição de preços da proposta final da empresa Mundimix Comércio e Serviços Ltda., homologados no Pregão Eletrônico BaApLog 03/2010, e os valores unitários de aquisição de bens móveis homologados no Pregão Eletrônico CMatFN 035/2010. Trata-se, portanto, de critério objetivo e seguro de aferição economicidade, o qual teve por base dois procedimentos licitatórios realizados na mesma época e com mesma finalidade de dotar as vilas olímpicas militares com infraestrutura mobiliária, embora com estratégias distintas."
Como se concluiu que a Administração remunerou a empresa contratada para locação dos bens por valor acima do que faria se tivesse optado por sua aquisição, o que caracterizou antieconomicidade da medida e consequente dano ao erário, a empresa foi condenada a ressarcir o prejuízo causado e a pagar a multa mencionada alhures.
Em sua peça recursal, a recorrente trouxe vários argumentos para tentar descaracterizar as irregularidades e desonerar-se da responsabilização pelo débito em tela. No entanto, conforme apontaram a Serur e o MPTCU, a empresa não carreou aos autos documentação comprobatória suficiente para a adequada demonstração desses argumentos, impedindo que fossem acatados. Não há evidências que permitam considerar adequados os preços praticados na locação dos bens móveis, que, como visto, de forma global, superaram parâmetros suficientes para a aquisição dos mesmos itens.
No que tange à alegada boa-fé da responsável, a jurisprudência deste Tribunal está sedimentada no entendimento de que aquela deve ser demonstrada, verificada e observada a partir dos elementos contidos nos autos, não podendo ser apenas presumida. O não afastamento da irregularidade aqui discutida não permite, portanto, o reconhecimento de boa-fé.
Finalmente, considerando a alegada hipossuficiência da empresa Mundimix Comércio e Serviços Ltda., nos termos regimentais, acato a proposta da unidade instrutiva e proponho seja autorizado o parcelamento de suas dívidas em até 36 vezes, caso requerido ao TCU.
Destarte, como a recorrente não trouxe aos autos argumentos ou documentos capazes de modificar o julgado combatido, deve este permanecer inalterado. 
	Ante o exposto, VOTO por que seja aprovada a minuta de deliberação que submeto a este Colegiado.
TCU, Sala das Sessões Ministro Luciano Brandão Alves de Souza, em 17 de junho de 2020.
ANA ARRAES 
Relatora